Inventaris van het archief van het Ministerie van Sociale Zaken: Afdeling Algemeen Secretariaat, 1933-1945
Nationaal Archief, Den Haag
Ministerie van Sociale Zaken: Afdeling Algemeen Secretariaat
SZ / Algemeen Secretariaat
1933-1945
S28522
0.10 meter; 36 inventarisnummers.
Normale geschreven, getypte en gedrukte documenten, geen bijzondere handschriften.
Nationaal Archief, Den Haag
Ministerie van Sociale Zaken / Afdeling Algemeen Secretariaat
Het archief bevat onder meer circulaires, aan de ambtenaren van het departement gericht, of bij het departement ingekomen. Deze en andere in het archief aanwezige stukken hebben voornamelijk betrekking op de periode rond het begin van de Tweede Wereldoorlog. Het archief is erg onvolledig.
Archiefvorming
Geschiedenis van de archiefvormer
Organisatie
Ministeries of departementen zijn vrijwel altijd organisatorisch onderverdeeld in directies, afdelingen en bureaus. Elk daarvan heeft een specifiek werkterrein. De beleidsdirecties en -afdelingen behandelen die zaken, waarvoor het hoofd van het departement politiek verantwoordelijk is. Daarnaast kent elk ministerie een of meer beheersafdelingen. Tot 1940 waren er meestal twee: de Afdeling Algemeen Secretariaat en de Afdeling Comptabiliteit. Uit deze beheersafdelingen zijn sinds 1940 geleidelijk andere beheersafdelingen afgesplitst: b.v. de Afdeling Personeel, de Afdeling Voorlichting, de Afdeling Organisatie en Efficiency.
De tegenwoordige Ministeries van Economische Zaken, van Landbouw en Visserij en van Sociale Zaken en Werkgelegenheid hebben gemeenschappelijke voorlopers gekend. De sociaal-economische politiek van de centrale overheid begon zich in het laatste kwart van de negentiende eeuw geleidelijk aan te ontwikkelen. Economische crises maakten het noodzakelijk dat de overheid steeds meer regulerend ingreep in het sociaal-economisch leven in Nederland. Dit had zijn weerslag op de omvang van de overheidstaak en, noodzakelijkerwijs, op de organisatie van de centrale overheid. Met de toeneming van het aantal aandachtsgebieden groeide ook het aantal ministeries, directies en afdelingen. De eerste vermeerdering van het aantal ministeries was de afsplitsing van het Ministerie van Waterstaat, Handel en Nijverheid van dat van Binnenlandse Zaken in 1877. Dit ministerie werd in 1905 weer gesplitst in het Ministerie van Waterstaat en het Ministerie van Landbouw, Nijverheid en Handel, terwijl in 1918 van dit laatste ministerie het Ministerie van Arbeid werd afgesplitst.
Nu is de indeling in ministeries, de departementale indeling, niet uitsluitend een gevolg van de toeneming of vermindering van de overheidstaak. Wijzigingen in de samenstelling van de Staten-Generaal na algemene verkiezingen veroorzaakten wijzigingen in de krachtsverhoudingen tussen de verschillende politieke partijen. Die konden wel eens van dien aard zijn dat deze niet tot uitdrukking gebracht konden worden bij de samenstelling van de regering. De verdeling van de ministersposten over de partijen die regeringsverantwoordelijkheid gingen dragen, weerspiegelden gewoonlijk de krachtsverhoudingen tussen die partijen. Twee methoden kon een formateur van een nieuwe regering dan volgen: het opheffen van een ministerspost of het creëren van een nieuwe dan wel het verzwaren van een ministerspost door overheveling van taken. Beide methoden zijn in de jaren 1920-1950 veelvuldig toegepast en met name bij de zgn. sociaal-economische departementen. Dat is niet vreemd als men let op de enorme problemen die deze ministeries in de crisis- en bezettingstijd geacht werden op te lossen. Dit had opheffing en (her)oprichting van ministeries tot gevolg.
Deze reorganisaties hadden ook consequenties voor de archiefvorming bij de ministeries, zij het slechts op beperkte schaal. Bij oprichting of opheffing van een ministerie bleven de beleidsdirecties bestaan. Deze verhuisden slechts van het ene naar het andere ministerie, zoals dat vele malen is gebeurd met b.v. de Directie van Handel en Nijverheid, de Directie van de Landbouw of de Afdeling Arbeid. De beheersafdelingen daarentegen, in deze periode nog beperkt tot de Afdeling Algemeen Secretariaat en de Afdeling Comptabiliteit waren wel nauw verbonden met de lotgevallen van een ministerie. Toen dan ook in 1918 een nieuw Ministerie van Arbeid werd opgericht, werd bij dat ministerie dan ook terstond een Afdeling Algemeen Secretariaat en een Afdeling Comptabiliteit opgericht. Evenzo verdwenen per 1 januari 1923 de gelijknamige afdelingen van het op die datum opgeheven Ministerie van Landbouw, Nijverheid en Handel. Bij de reorganisaties in de jaren dertig werd dit iets anders aangepakt. Toen in 1933 het Ministerie van Sociale Zaken werd afgesplitst van het Ministerie van Economische Zaken en Arbeid, werden geen beheersafdelingen ingesteld bij het nieuw opgerichte ministerie. De beide bestaande beheersafdelingen functioneerden ook voor het Ministerie van Sociale Zaken. Evenzo geschiedde in 1935 en 1940 bij de oprichting van het Ministerie van Landbouw en Visserij. De opheffing van dit ministerie in 1937 en in 1945 was dus zeer eenvoudig, want er behoefden geen ambtenaren overgeplaatst of ontslagen te worden! Het nadeel was wel dat de ambtenaren van deze beheersafdelingen zaken moesten behandelen voor twee of drie ministers. Zo kon één ambtenaar twee of drie gelijkluidende circulaires op zijn bureau krijgen ter behandeling. Deze ambtenaar schreef dan veelal twee of drie vrijwel gelijkluidende concepten van de antwoordbrief, welke vervolgens door de twee of drie ministers werden geparafeerd, waarna er twee of drie gelijkluidende brieven uitgingen, die slechts van elkaar verschilden in ondertekening, briefhoofd en agendanummering. Deze situatie veranderde in 1940, toen bij het Departement van Sociale Zaken eigen beheersafdelingen werden opgericht en in 1945 na de splitsing van het Ministerie van Handel, Nijverheid en Landbouw. Sindsdien beschikt ieder ministerie over eigen beheersafdelingen.
Schematisch overzicht van de sociaal-ecomomische departementen 1877-1947:
Taken
De Afdelingen Algemeen Secretariaat en Comptabiliteit waren beheersafdelingen. Hun taken lagen op het terrein van het beheer van het ministerie. Zij droegen zorg voor de materiële, financiële en personele middelen en voor de formele organisatie, kortom, zij maakten het de beleidsafdelingen mogelijk hun werkzaamheden naar behoren te verrichten.
De Afdeling Algemeen Secretariaat verrichtte in hoofdzaak de volgende taken:
behandeling van geheime zaken, vnl. koninklijke onderscheidingen
vaststelling interne administratieve voorschriften
huishouding van het ministerie
beheer der bibliotheek
verzorging van het drukwerk
behandeling van post- en archiefzaken
behandeling van zaken, die niet tot het werkterrein van een der andere afdelingen behoren, b.v. ministerraadstukken.
Geschiedenis van het archiefbeheer
Bij de splitsing van de afdelingen in 1940 en in 1945 zijn ook de archieven gesplitst en verdeeld over de drie ministeries. Deze archiefdelen zijn vervolgens toegevoegd aan de archieven van hun opvolgers.
In de jaren 1982 en 1985 hebben de Ministeries van Economische Zaken, van Landbouw en Visserij en van Sociale Zaken en Werkgelegenheid de restanten van de archiefdelen, die oorspronkelijk één geheel vormden, overgedragen, waarna ze in het Algemeen Rijksarchief weer zijn samengevoegd.
Overbrenging van een overheidsarchief
De verwerving van het archief
Het archief is krachtens bepalingen van de Archiefwet overgebracht.
Inhoud en structuur van het archief
2.15
Selectie en vernietiging
Uit deze archieven is zeer veel vernietigd. Gesteld kan worden dat slechts enkele fragmenten bewaard zijn gebleven. Slechts de stukken betreffende het verlenen van koninklijke onderscheidingen zijn tamelijk volledig bewaard gebleven.
Aanvullingen
De inventaris draagt nog een voorlopig karakter, omdat verwacht mag worden dat nog verscheidene dossiers en bundels te voorschijn zullen komen uit andere archieven, welke aanvullingen tot wijziging van deze inventaris zullen leiden.
Aanwijzingen voor de gebruiker
Openbaarheidsbeperkingen
Volledig openbaar.
Materiële beperkingen
Aanvraaginstructie
Openbare archiefstukken kunnen online worden aangevraagd en gereserveerd. U kunt dit ook via de terminals in de studiezaal van het Nationaal Archief doen. Om te kunnen reserveren dient u de volgende stappen te volgen:
U maakt een profiel aan op www.gahetna.nl, en logt vervolgens in
Via de archiefinventaris (alleen de beschrijvingen met rode nummers) selecteert u het gewenste archiefstuk door op de knop 'Reserveren' te klikken
In het volgende scherm geeft u aan op welke dag u het archiefstuk wilt inzien
Indien u zich bevindt in de studiezaal en een tafelnummer heeft ontvangen kunt u dit nummer vermelden. Als u geen tafelnummer heeft kunt u tafelnummer 777 laten staan
Vervolgens bevestigt u uw reservering door deze te versturen.
Verwant materiaal
Beschikbaarheid van kopieën
Afgescheiden archiefmateriaal
2.15.14 - Ministerie van Sociale Zaken: Kabinet van de Minister: Koninklijke Onderscheidingen, (1914) 1920-1940
Verwante archieven
2.15.22.02 - Ministerie van Sociale Zaken: Afdeling Comptabiliteit, 1933-1945 (1946)
Beschrijving van de series en archiefbestanddelen
- ORGANISME, .07
  - Functionering van het orgaan. Beheershandelingen, .07.35
    - Circulaires houdende voorschriften voor de schrijfwijze van de Nederlandse taal in ambtelijke stukken., 1934-1942; 1; 1 omslag
    - Stukken betreffende de uitbreiding van de bevoegdheid van het Centraal Medisch Tuchtcollege tot het verzenden van poststukken als dienststuk., 1940; 2; 4 stukken
    - Circulaire aan de ambtenaren van het departement, houdende regels voor het gebruik van de telefoon, gestencild., (c. 1940); 3; 1 stuk
    - Circulaires aan de ambtenaren van het departement, houdende maatregelen over beschermingsmaatregelen tegen eventuele luchtaanvallen, gestencild., 1940-1941; 4; 2 stukken
    - Circulaire aan de ambtenaren van het departement inzake het geschikt maken van auto's voor het gebruik van persgas in plaats van benzine, gestencild., 1941; 5; 2 stukken
    - Circulaire aan de ambtenaren van het departement houdende regels voor het gebruik van de lift, gestencild., 1941; 6; 1 stuk
    - Ingekomen circulaires betreffende de terugvoer van het regeringsapparaat naar 's-Gravenhage., 1945; 7; 3 stukken
  - Lichamen, organen, instellingen. Functionarissen., .07.5
    - Beschikkingen van de minister en van de secretaris-generaal houdende delegatie van bevoegdheden en machtiging tot ondertekening van stukken., 1933-1944; 8; 1 omslag
    - Stukken betreffende de verlening van verlof door de koningin aan de minister., 1938-1940; 9; 1 omslag
    - Ingekomen circulaires betreffende de toewijzing van het secretariaat van de Raad van Ministers en de instelling van enkele ministeriële commissies., 1939; 10; 1 omslag
    - Stukken betreffende de overgave en overname van het beheer van het departement van Sociale Zaken door de aftredende minister aan de nieuw benoemde minister., 1939; 11; 1 omslag
    - Stukken betreffende de behandeling van een verzoek van de Amsterdamse districtsleider van de N.S.B. tot het wegnemen van belemmeringen tegen het opnemen van N.S.B.-leden in gemeentelijke commissies te Amsterdam., 1940; 12; 1 omslag
    - Circulaires aan de ambtenaren van het departement, houdende mededeling van de waarneming van de werkzaamheden van de secretaris-generaal door ir. R.A. Verwey en van de beëindiging van die waarneming., 1940, 1945; 13; 5 stukken
    - Stukken betreffende de samenstelling van een overzicht van instanties van het Departement van Sociale Zaken, welke contacten onderhouden met de Departementen van Handel, Nijverheid en Scheepvaart en van Landbouw en Visserij., 1941; 14; 4 stukken
    - Stukken betreffende de behandeling van de vraag naar de juridische status van het College van Secretarissen-Generaal., 1941; 15; 4 stukken
  - Behandelingsprocedures, vormen en formaliteiten., .07.73
    - Ingekomen brieven van de directeur van het Kabinet der Koningin, houdende uitnodigingen aan de minister voor conferenties met de koningin., 1939; 16; 4 stukken
    - Stukken betreffende de regeling van de inzending van stukken bij het Kabinet der Koningin in verband met reizen van de koningin naar het buitenland., 1939; 17; 1 omslag
    - Stukken betreffende de vaststelling van voorschriften voor de redactie en uitvaardiging van verordeningen, welke in de plaats zijn gekomen van wetten, koninklijke en ministeriële besluiten., 1940-1941; 18; 1 omslag
  - Representatief en informatief optreden., .07.81
    - Ingekomen rouwcirculaire betreffende het overlijden van generaal b.d. C.J. Snijders, met minuut van een brief van rouwbeklag., 1939; 19; 2 stukken
    - Stukken betreffende de viering van de te verwachten geboorte van een prins of prinses., 1939; 20; 1 omslag
    - Stukken betreffende de organisatie van de voorlichting door de departementen aan de pers., 1940-1941; 21; 1 omslag
- PERSONEEL, .08
  - Circulaires aan de ambtenaren van het departement, houdende bepalingen omtrent de in acht te nemen discretie bij uitlatingen door ambtenaren in het publiek over ambtelijke adviezen aan de minister, met bijlage., 1933; 22; 2 stukken
  - Stukken betreffende een verzoek aan de minister van Defensie om twee ambtenaren van het Ministerie van Sociale Zaken te laten terugkeren uit militaire dienst wegens onmisbaarheid., 1939; 23; 4 stukken
  - Circulaires aan de ambtenaren van het departement, kennisgevende de oprichting van de Sportvereniging "D.S.Z." (Departement van Sociale Zaken), gestencild., 1941; 24; 3 stukken
- TAKEN VAN DE OVERHEID, 351
  - Openbare orde., 351.75
    - Ingekomen bulletins nummers 7 en 10, verspreid door de illegale beweging, gestencild., 1940 augustus 23 en oktober 17; 25; 2 stukken
    - Circulaires van de secretaris van het College van Secretarissen-Generaal, geleidende afschriften van brieven van mr L.E. Visser verzoekende bemiddeling tot verbetering van het lot van gearresteerde en naar Duitsland overgebrachte Joden, gestencild., 1941; 26; 1 omslag
    - Stukken betreffende de behandeling in het College van Secretarissen-Generaal van het klaagschrift der Kerken inzake de groeiende rechtsonzekerheid door gevangenneming zonder beschuldiging, door behandeling van Joden en door het opdringen van overheidswege van de nationaal-socialistische levensbeschouwing., 1941-1942; 27; 4 stukken
  - Landsverdediging., 351.86
    - Stukken betreffende de aanwijzing van vertegenwoordigers van het Ministerie van Sociale Zaken in de Interdepartementale commissie voor de economische verdedigingsvoorbereiding, alsmede betreffende de opheffing van de commissie., 1938-1940; 28; 1 omslag
    - Koninklijk besluit van 2 januari 1939 no. 13 houdende wijziging van de samenstelling van de Raad van Defensie, gestencild., 29; 1 stuk
    - Circulaire van het Ministerie van Defensie houdende voorschriften voor de geheimhouding door omroepverenigingen van berichten over militaire maatregelen, met geleidebrief., 1939; 30; 2 stukken
    - Stukken betreffende de opgave van namen, adressen en telefoonnummers van ambtenaren met wie in noodgevallen buiten de bureau-uren het eerstnodige contact gemaakt kan worden., 1939; 31; 1 omslag
    - Stukken betreffende maatregelen, genomen ter verdediging van het land tegen vijandelijke invallen en ter bescherming van de bevolking., 1939-1940; 32; 1 omslag
    - Nota van het Departement van Waterstaat houdende een voorstel tot vergoeding aan personeel van Rijkswaterstaat wegens schade als gevolg van oorlogsgeweld, met geleidebrief, gestencild., 1940; 33; 2 stukken
  - Buitenlandse aangelegenheden., 351.88
    - Ingekomen kort verslag van de te Brussel gehouden vredesconferentie der Oslo-staten op 23 augustus 1939, met geleidebrief, gestencild., 34; 3 stukken
    - Ingekomen politiek bericht van net Nederlandse gezantschap te Londen betreffende de werkloosheid in Engeland d.d. 6 februari 1940, met geleidebrief., 35; 2 stukken
    - Circulaire van het Ministerie van Buitenlandse Zaken verzoekende de spoedige terugzending van de aan de ministers toegezonden politieke rapporten., 1940; 36; 1 stuk